【裁判字號】    97,台上,5969
【裁判日期】    971121
【裁判案由】    殺人
【裁判全文】
最高法院刑事判決            九十七年度台上字第五九六九號
上  訴  人  台灣高等法院檢察署檢察官
上  訴  人
即  被  告  甲○○（原名陳俊雄）
選任辯護人  沙  洪律師
上列上訴人等因被告殺人案件，不服台灣高等法院中華民國九十
四年十二月三十日第二審判決（九十四年度上訴字第二三四０號
，起訴案號：台灣台北地方法院檢察署九十三年度偵字第四一四
七、五一一四號），提起上訴，本院判決如下：
    主  文
原判決撤銷，發回台灣高等法院。
    理  由
本件原判決認定：被告甲○○與被害人林倚弘係朋友關係，民國
九十三年二月十九日晚間，二人與被害人之女友彭昀珺等十餘名
友人相偕前往台北市○○路○段五十五號錢櫃ＫＴＶ唱歌飲酒，
至翌日凌晨三時許，二人於離開時，因細故互毆。被害人與彭昀
珺返回新店住處後深覺憤懣不堪，遂於同日凌晨四許，以電話聯
絡其友人馮維屏，請其代覓人向被告報復，馮維屏遂邀適與其相
約見面之友人單禎偉、羅文伸陪同前往，羅文伸並於其新店市家
中取出不具殺傷力俗稱「護身雷」之市售防身器具一枝以壯聲勢
。凌晨四時二十分許，被害人、彭昀珺、馮維屏、單禎偉、羅文
伸會合相偕搭乘計程車，前往被告位於台北市○○路四二四巷三
弄三十號三樓住處，途中單禎偉將前開「護身雷」交與被害人，
彭昀珺於台北市○○路、東園街口先行下車並至附近超商等候，
凌晨四時四十三分許，被害人等人到達被告住處樓下，被害人先
以電話聯絡被告，要其開啟其住處樓下大門遭拒，被害人遂按同
棟門鈴，住戶陳海英不查打開樓下大門，被害人遂攜帶上開「護
身雷」上樓。而被告當晚雖有飲酒，但對於外界事務之辨別感知
能力並未減損，其恐被害人係登門尋仇，基於防衛自己，遂持其
所有刀刃長達二十公分以上之水果刀一把，於二樓通往三樓樓梯
處等候，二人碰面後，即發生爭吵，約隔數分鐘後，馮維屏、單
禎偉、羅文伸聞見爭吵聲，魚貫上樓，見二人仍在爭吵，即接續
下樓等候。凌晨四時五十分許，被害人氣憤不已，持上開「護身
雷」向被告腹部發射一發橡膠彈丸，並持該「護身雷」毆打被告
之臉部，致被告受有鼻中部挫傷腫脹、左眼眶挫傷瘀青及撕裂傷
、左上腹部直徑六公分之同心圓狀挫傷瘀青等傷害，此時被告雖
已知被害人持該把「護身雷」所發射之子彈僅為一般橡膠彈丸，
並無殺傷力，然欲防衛自己之身體與生命而排除目前之不法侵害
，雖其能預見以該把水果刀砍殺頭部或刺入人體胸部要害，可能
傷及頭骨、腦部或使刀刃穿透胸膛或背部，刺中胸部內人命所繫
之重要器官，致發生死亡之結果，其僅須以該水果刀揮舞劃割傷
被害人之身體或將「護身雷」奪下之手段，應已足以防衛被害人
之繼續侵害，然其竟以超過防衛必要之程度及方法，遽起殺人之
犯意，持該把水果刀接續揮砍、刺向被害人之左胸、頭部及左腋
下共五次，其中三次致被害人之受有頭皮頂部中央長八公分、前
後縱走深入骨面之切傷，左胸左肺上葉刺創傷、左第二、三肋骨
被切到而大量出血，左腋部三．八公分之穿刺傷等傷勢，另二次
則僅砍中門板。被害人受上開刺傷後，即逃奔下樓，旋於一樓出
口處因左胸穿刺傷大量出血、血胸達二千西西而休克，經馮維屏
、單禎偉、羅文伸聯絡救護車送往台北市立和平醫院急救，仍於
凌晨六時許不治死亡。被告則返回其住處，自陽台攀爬而下躲藏
於防火巷內。嗣據報有殺人案件發生但不確知犯人之員警林柏蒼
到場處理時，被告持水果刀向林柏蒼自首而接受裁判等情。因而
維持第一審論被告以殺人罪，處有期徒刑肆年陸月；並宣告水果
刀壹把沒收之判決；駁回檢察官及被告在第二審之上訴。固非無
見。
惟查：刑法第六十二條所定自首減刑，係以對於未發覺之犯罪，
在有偵查犯罪職權之公務員知悉犯罪事實及犯人之前，向職司犯
罪偵查之公務員坦承犯行，並接受法院之裁判而言。苟職司犯罪
偵查之公務員已知悉犯罪事實及犯罪嫌疑人後，犯罪嫌疑人始向
之坦承犯行者，為自白，而非自首。而所謂發覺，不以有偵查犯
罪之機關或人員確知其人犯罪無誤為必要，僅須有確切之根據得
為合理之可疑者，亦屬發覺。原判決於理由內說明以：警員林柏
蒼僅知犯嫌係居住於萬大路四二四巷三弄三十號三樓之人，尚不
知行兇者即為被告，嗣被告即自防火巷內走出，向林柏蒼自首為
殺害被害人之人而接受裁判云云（原判決第十四頁理由二之(五)）
，而認被告合於自首減輕其刑之規定。然依卷內資料，警員林柏
蒼於原審證稱：「我就滯留在現場搜尋嫌疑人，過一會就看到一
個人身上沒有穿衣服，身上有刺青，身上沾有血跡拿壹把刀走過
來，就是現場的被告。」「（問：你如何判斷甲○○是兇手？）
當時因為被告裸身，身上沾有血跡，手有持刀，我當時判斷人應
該就是他殺的。後來到製作警詢筆錄的時候他有承認人是他殺的
。」「當時我看到被告已經裸身、全身是血、手上持刀，我當時
是懷疑認為被告就是兇嫌，但是我還是沒有辦法確定，所以我才
會要他將刀子交出來，在警察局將事情釐清清楚。」（原審卷第
五十八至六十一頁）所陳如果不虛，則林柏蒼於被告出現時，應
已有合理之懷疑被告即係犯罪嫌疑人；又被告於原審供以：我看
到警察之後我就說我要報案，我被人家開槍，警察就說剛才有人
受傷，並要我將手上的刀交出去，我就將刀交出去。當時我還沒
有跟警察講我有殺被害人，因為當時我不知道被害人在醫院已經
死亡，是我到派出所才知道云云（同上卷第六十頁）。如果無訛
，則被告當時是否意在以被槍擊受害人之身分報案，而非以殺人
之加害人之身分而為自首或自白？若屬肯定，其當時有無「受裁
判」之意？亦非無疑。究實情如何？仍待釐清。原判決未就卷內
資料詳予勾稽，剖析明白，遽認被告合於自首之要件，難謂適法
。檢察官上訴意旨執以指摘，非無理由，應認原判決有撤銷發回
之原因。
據上論結，應依刑事訴訟法第三百九十七條、第四百零一條，判
決如主文。
中    華    民    國  九十七  年  十一    月  二十一  日
                      最高法院刑事第三庭
                          審判長法官  林  增  福
                                法官  張  清  埤
                                法官  陳  世  雄
                                法官  蔡  國  在
                                法官  呂  丹  玉
      本件正本證明與原本無異
                                      書  記  官
中    華    民    國  九十七  年  十一    月  二十五  日
                                                     Ｒ


司法院資訊處製作；財團法人民間司法改革基金會備份。
